【裁判字號】    91,訴,1054
【裁判日期】    920508
【裁判案由】    考試
【裁判全文】
高雄高等行政法院判決                            九十一年度訴字第一○五四號
                              .
    原      告  甲○○
    訴訟代理人  曹昌
                丙○○○
                謝國允律師
    被      告  高雄醫學大學
    代  表  人  乙○○校長
    訴訟代理人  丁○○
右當事人間因考試事件，原告不服教育部中華民國九十一年十一月十一日台 (九一)
訴字第九一一五八五一三號訴願決定，提起行政訴訟。本院判決如左：
    主  文
原告之訴駁回。
訴訟費用由原告負擔。
    事  實
一、事實概要：
    原告參加被告九十一學年度醫學院學士後醫學系新生入學考試，筆試總分為三七
    八點三五分，六科平均為六十三點○六分，其成績合於複試（即口試）標準，並
    經通知參加第二階段之口試。嗣由被告遴聘四位口試委員進行口試評定，經評定
    原告之口試平均分數為六十二分，結果依筆試（佔百分之七十五）與口試（佔百
    分之二十五）所佔之比例計算其總成績為六十二點七九分，未達正取錄取標準六
    十三點八二分而不為被告錄取。原告不服，乃依招生簡章第十三項規定向被告之
    學士後醫學系招生委員會提出申訴，經該招生委員會駁回其申訴，提起訴願，亦
    遭駁回，遂提起本件行政訴訟。
二、兩造之聲明：
  (一)原告聲明求為判決：
    (1)訴願決定及原處分均撤銷。
    (2)被告就九十一年度醫學院學士後醫學系新生招生考試應補行錄取原告。
    (3)訴訟費用由被告負擔。
  (二)被告聲明求為判決：
    如主文所示。
三、兩造主張之理由：
  甲、原告主張之理由：
    1.原告參加被告九十一學年度醫學院學士後醫學系新生入學考試，筆試總分為三
      七八點三五分，其成績合於口試標準，並經通知參加第二階段之口試，經四位
      專家組成之口試委員評定後，其口試分數為六十二分，筆試（佔百分之七十五
      ）與口試（佔百分之二十五）之總成績為六十二點七九分，結果未達正取錄取
      標準六十三點八二分而不為被告所錄取。原告不服，經提出申訴未獲變更，提
      起訴願，亦遭駁回。惟查該訴願決定及原處分有違恣意禁止原則，且進行口試
      時未予錄音、錄影存證，亦有程序不當之違法。又口試委員對口試評分判斷，
      亦顯然不當，侵害原告之受教育權，爰依法提起行政訴訟。
    2.訴願決定乃以司法院釋字第三八○號解釋明揭大學自治之範圍，亦涵括考試評
      量方式之自治權，以及引用司法院釋字第三八二號解釋，認為學生考試評分具
      高度屬人性及專業性，除非學校之判斷或裁量違法或顯然不當，始得撤銷或變
      更云云。惟系爭考試為入學考試，原告尚非已在校學生，尚難以前揭司法院解
      釋加以適用；且依被告九十一年度醫學院學士後醫學系招生簡章所示，並未明
      示有大學自治權之適用，尚難斷章取義，援引上揭解釋。
    3.原告口試問題之內容係屬不致影響錄取資格者（如是否服兵役、如何到達高雄
      等），但成績僅得六十二分，與他考生相較之，顯難令人信服，故請  鈞院函
      教育部提供有關口試評分具體標準等資料，並請被告提供所有正取考生之口試
      成績（含明細評分）俾供比較，及請求傳訊系爭口試委員到庭說明。
    4.又本件被告進行口試，卻未錄影、錄音存查，口試程序顯有違法不當，原申訴
      、決定未說明不採理由，亦有理由不備之違法。
    5.再按接受教育乃為人民基本權利之一，又為憲法所保障。本件原告因口試評分
      偏低遭致不錄取，侵害受教育權，顯然被告之口試評分標準有違恣意禁止原則
      。退而言之，縱口試評分為屬人性判斷餘地，但相較於其他考生口試評分差距
      甚大，足見評斷有顯然不當情形，故請求  鈞院詳查有關本次口試具體評分標
      準及所有錄取者口試成績評分表資料，以作為公平客觀判斷之依據。
    6.又原告於原畢業學校中山醫學院就讀時，曾為學生幹部魚友社社長，佐以嗣後
      之社會工作經驗與歷練，足證原告口試成績與實際顯有落差，被告評分判斷顯
      有不當。
    7.又考試之評分雖因其具有不可替代性，仍承認其有判斷餘地，但法院仍非不得
      審查，僅係審查有其界限。
      (1)考試評分之不可替代性，僅係指法院不可替代評分委員自行重新評分，然倘
        法院發現考試評分確有違法之情事，法院仍得撤銷原決定，由考試機關就考
        試當時之問題及回答重新評定（翁岳生、楊日然及吳庚等三位大法官於司法
        院大法官解釋第三一九號一部不同意見書參照）。
      (2)法院對於該考試評量有無考試程序上之瑕疵（例如考試之時間、方式、考試
        委員之資格、聘任有無遵守考試之規定）、對事實之認識有無錯誤（例如有
        無誤解作答人回答之內容）、有無違反一般有效之評價原則（例如是否以比
        較方式評定、有無違反一般經驗法則或論理法則），有無做與事實無關之考
        量（例如有否個人恩怨、好惡或偏見）或有無違反平等原則（例如是否因為
        男女、種族、學歷出身背景而有差別待遇），法院均得加以審查（行政法院
        八十五年度判字第一九八七號判決參照）。此外，考試之評分有無逾越權限
        或濫用權利，法院亦得加以審查。
    8.本件口試委員口試之所有試題、口試委員之專業資格、評分方式，被告均應提
      出交  鈞院審查。
      (1)被告提供有關口試評分之項目中，關於「常識、見解及判斷能力」及「動機
        、價值及道德觀」之部分，因名稱中未冠以「醫學」，既未涉及專業知識之
        判斷，且被告又未證明考試委員之「專業性」，法院自得加以審查及自行判
        斷口試委員就前揭項目之評分是否有違反一般有效評價原則、違反平等原則
        或考量與考試項目無關因素之違法情事。至「儀容態度」、「語文表達及溝
        通能力」、「在校學業成績」、「人際關係及服務熱忱」等項目，雖未必與
        醫學相關，但若四名口試委員未具有此等項目之專業背景，則前揭項目即難
        謂屬於高度屬人性或專業性之考試評定，而係一般人依其日常生活經驗或論
        理法則所為之評定，則法院即得審查該口試之評定，有無違反經驗法則或論
        理法則等一般有效之評價原則。
      (2)被告一再陳稱關於考生口試成績之評定，一切尊重口試委員專業之評分標準
        ，故被告應提供本次之口試評分標準，以供  鈞院審查有無前揭違法情事。
      (3)又法院既然得以審查口試評分有無認定事實錯誤、有無違反平等原則及一般
        有效評價原則之情事，則系爭口試時口試委員提出何問題﹖原告提出何答案
        ﹖自為本件重要之判斷基礎。故被告亦應提供本次所有考生之口試題目及考
        生回答之答案，供  鈞院審查。
    9.被告為國家委託行使高等教育權之機關，倘若其就涉及人民得否受高等教育權
      利有重大影響性之入學口試，遭人民主張其考試有前揭判斷餘地例外應受法院
      審查之情事時，自應課予被告較重之舉證責任，亦即被告應提供其所選任之考
      試委員其專業學經歷背景、系爭考試之所有評定標準，以及所有考生試題及答
      案，以供法院審查其對原告所為之考試分數評定，有無違反考試程序上之瑕疵
      、有無事實認定上之錯誤、有無違背一般有效之評價原則、有無違反平等原則
      ，有無做與考試無關考量之依據。
    10.系爭四名口試委員之專業資格，是否為系爭口試項目之專家，為本件之重要爭
      點，爰聲請  鈞院惠准原告閱覽被告所提交系爭四名口試委員名單及其學經歷
      背景、專業論述，以便進行詰問及辯論。
  乙、被告答辯之理由：
    1.按被告學士後醫學系之招生係基於教育部核定之招生辦法進行（經教育部台（
      八四）高字第○二七九五○號函核定），有關所有應考人（包括原告）考試成
      績之評定，由其筆試與口試成績依規定權重比例核算後，以總分高低排序擇優
      錄取五十名。而口試委員之選任經本校慎重遴聘具醫學專業背景之學者、專家
      所組成，本次口試委員共計十六位，於口試當天隨機選配分成四組，每組四位
      ，於口試前無從得知各組口試委員名單，委員間無相互聯絡或討論之機會，因
      此口試之進行無任何舞弊的可能，全憑各口試委員就其醫學專業學識素養與經
      驗，就應考人之問答反應與態度，主觀專業地自行依口試項目評定各應考人之
      成績，無論成績評定之高低，其所為之決定乃係專門學術上獨立公正之智識判
      斷，具有高度之專業性與屬人性，應予以尊重口試委員之評分，除口試過程中
      有明顯違反法令之處，否則，應不容許應考人對此藉詞聲明不服，要求重新評
      定成績。（前行政法院八十七年度判字第七九三號、八十八年度判字第四一○
      五號、司法院院字第二八一○號解釋、司法院釋字第一九號解釋參照）。
    2.原告參加被告九十一學年度醫學院學士後醫學系新生入學考試，筆試總分為三
      七八點三五分，其成績合於口試標準，並通知其參加第二階段之口試，經四位
      專家組成之口試委員評定後，其口試分數為六十二分，筆試（佔百分之七十五
      ）與口試（佔百分之二十五）之總成績為六十二點七九分，結果未達正取錄取
      標準六十三點八二分，有關成績之評定完全遵守被告招生辦法之相關規定辦理
      ，公平、公正、客觀進行考試成績之評定。又被告業已詳查原告成績是否因登
      錄錯誤，致使其口試分數偏低，經調閱原告之原始評分表，並無違誤，無所謂
      登錄錯誤或作業疏失之情事，有關考生之口試成績之評定，一切完全尊重口試
      委員專業之評分標準，四位口試委員所評定之各項平均分數為：
      (1)儀容態度（百分之十）：六點二五分
      (2)常識、見解及判斷能力（百分之二十）：十二分
      (3)語文表達及溝通能力（百分之二十）：十點五分
      (4)動機、價值與道德觀（百分之十五）：九點三七五分
      (5)在校學業成績（百分之五）：三點一二五分
      (6)人際關係及服務熱忱（百分之二十）：十三點五分
      (7)其它（百分之十）：五分
      七項成績合計為五十九點七五分，再加上該組平均與其它三組總平均之離差二
      點二五分，其口試成績為六十二分。
      依前揭判例與解釋，原告若對於合法組成之專業口試委員之成績評定結果提出
      不服，應負有明確具體指出口試程序違反法令之處的舉證責任義務。且原告對
      成績之評定如有疑義，依法得申請複查考試成績，程序審查是否有誤寫、誤算
      等類此錯誤，始得要求成績更正外，不得概以成績偏低為由而逕行要求被告重
      新評閱，否則若得以訴訟之手段達到成績重新評定之結果，將有損考試一般公
      平性的要求，此於考試院公布之應考人申請複查成績辦法第八條前段定有明文
      。因此，原告如未能提出具體事證以證明本次口試評分有何違反法令之處，僅
      單純以成績偏低之結果，臆測並指摘考試評分之不公平或不正確，並無足取。
      又原告聲請提供所有考生之口試題目（包括原告之口試題目）及考生回答之答
      案（包括原告所為之答案），此與應考人申請複查成績辦法第八條規定有所牴
      觸，尚請鈞院予以駁回。
    3.按司法院釋字第三八○號解釋理由書明揭學校就考試評量方式享有自治權，另
      參釋字第三一九號解釋文謂：「考試機關依法舉行之考試，其閱卷委員係於試
      卷彌封時評定成績，在彌封開拆後，除依形式觀察，即可發現該項成績有顯然
      錯誤者外，不應循應考人之要求任意再行評閱，以維持考試之客觀與公正。」
      該解釋雖係針對國家考試所作成，惟已指明有關成績評定具有高度屬人性與不
      可替代性，對於此部分應有判斷餘地之存在，除就形式上觀察有顯然錯誤外，
      應尊重口試委員所為之成績評定。
    4.另本案原告係應考被告學校學士後醫學系之新生入學考試之考生，身分並非被
      告學校學生，且該入學考試非國家考試，被告不具行政機關之地位，所作成之
      不錄取決定不符合行政處分之特性，原告是否得提起行政訴訟，請  鈞院明鑑
      。
    5.另有關原告要求被告提供口試委員名單、學經歷、專業背景資料及各口試委員
      評分表、口試試場總平均表及全部考生二階段考試名次、成績表四件等，為避
      免造成日後各類招生考試之進行與委員之聘任困難，故此類文件不宜透過訴訟
      之方式而達到公開之結果，尚請禁止原告及訴訟代理人等調閱。
    6.綜上，本次招生考試之程序與成績之評定，並無任何違法或不當之處，請駁回
      原告之訴，維持原處分之決定，俾維大學自治權與招生考試之公正性。
  理  由
一、按「私立學校經主管教育行政機關核准立案後，始得招生；其招生辦法及所、系
    、科、組、班、級名額，應報經主管教育行政機關核定。」「大學各學系必要時
    得另行招收大專學校畢業生入學，並得酌減其修業期限。前二項辦法由各大學訂
    定並報教育部。」「各大學招生，應組織招生委員會辦理招生作業，並得視其需
    要辦理聯合招生。前項招生辦法，由學校擬定，報請教育部核定。各大學各系、
    所、組經教育部核定之招生名額，應於招生簡章中明定。」為私立學校法第四十
    四條第一項、大學法第二十四條第二項、第三項及大學法施行細則第十八條所明
    文規定。本件被告辦理九十一學年度醫學院學士後醫學系新生入學考試，係依教
    育部八十四年六月十五日台（八四）高字第○二七九五○號函核定之「高雄醫學
    院學士後醫學系招生辦法」舉辦考試，為受教育部委託辦理學士後醫學系招生事
    宜，係屬由法律在特定範圍內授與行使公權力之教育機構，其就學士後醫學系新
    生入學考試錄取與否之決定，關係應試考生得否取得被告學校學生之資格，對應
    試者於受憲法保障之受教育權有重大影響，此與對於已在學學生所為退學或類此
    之處分行為相當，故被告就應試的考生錄取與否之決定，實無異於行使公權力之
    行政機關所為之處分行為，從而應試考生對於是項處分不服，自應許其依招生簡
    章規定提出申訴後，依法提起訴願及行政訴訟（司法院釋字第三八二號解釋之理
    由書及最高行政法院八十五年度判字第一九八七號判決參照）。從而原告經被告
    通知不為錄取之處分後，乃依招生簡章第十三項規定向被告之學士後醫學系招生
    委員會提出申訴，經該招生委員會駁回其申訴後，循序提起訴願及行政訴訟，依
    法並無不合。是被告以其並不具備行政機關之地位，其所做成不予錄取原告之決
    定，尚不符合行政處分之要件云云，容有誤解，合先明。
二、原告參加被告九十一學年度醫學院學士後醫學系新生入學考試，筆試總分為三七
    八點三五分，六科平均為六十三點○六分，其成績合於複試（即口試）標準，並
    經通知參加第二階段之口試。嗣由被告遴聘四位口試委員進行口試評定，所評定
    之各項平均分數為：(1)儀容態度（百分之十）：六點二五分(2)常識、見解及判斷
    能力（百分之二十）：十二分(3)語文表達及溝通能力（百分之二十）：十點五分
    (4)動機、價值與道德觀（百分之十五）：九點三七五分(5)在校學業成績（百分之
    五）：三點一二五分(6)人際關係及服務熱忱（百分之二十）：十三點五分(7)其它
    （百分之十）：五分，七項成績合計為五十九點七五分，再加上該組平均與其它
    三組總平均之離差二點二五分，其口試成績為六十二分。再經依筆試（佔百分之
    七十五）與口試（佔百分之二十五）所佔之比例計算其總成績為六十二點七九分
    ，未達正取錄取標準六十三點八二分而不為被告錄取等情，有九十一學年度高雄
    醫學大學學士後醫學系招考新生第四次委員會會議紀錄附於訴願卷內可稽。又原
    告對被告不予錄取之通知不服，依招生簡章第十三項規定向被告之學士後醫學系
    招生委員會提出申訴，嗣經調閱原告之原始評分表，並予詳查後，並無登錄錯誤
    或作業疏失之情事，是該招生委員會駁回原告之申訴，尚無不合。
三、原告雖一再主張本次參與口試之四名委員評分判斷，有顯然不當情形而違恣意禁
    止原則，法院應得加以審查云云。惟查，被告辦理九十一學年度醫學院學士後醫
    學系新生入學考試，其中口試部分之口試委員選任，係由被告自行遴聘具醫學專
    業背景之學者、專家所組成，該次口試委員共計十六位，於口試當天隨機選配分
    成四組，每組四位，於口試前因無從得知各組口試委員名單，故委員間亦無相互
    聯絡或討論之機會。是有關應考人之口試成績，全憑各口試委員就其醫學專業學
    識素養與經驗而為評斷，業據被告陳明在卷。其次，有關本次口試成績之評定，
    乃係口試委員本於其個人之專業素養及學識經驗，就應考人於臨場所表現之儀態
    、言辭、才識、判斷．．等事項，所為獨立公正之評量，本具有高度之屬人性與
    專業性，依司法院釋字第三一九號、第三八二號及第四六二號解釋意旨，核屬本
    於專業之學術判斷範圍，除非其判斷有違法或顯然不當，或能提出具有專業學術
    依據之具體理由，動該專業判斷之可信度或正確性外，該評分即應予尊重，法
    院自不宜於事後再對口試的評分予以實質妥當性之審究，以免妨礙考試制度之客
    觀與公正性。又本件系爭口試之項目，既列有(1)儀容態度（百分之十）；(2)常識
    、見解及判斷能力（百分之二十）；(3)語文表達及溝通能力（百分之二十）；(4)
    動機、價值與道德觀（百分之十五）；(5)在校學業成績（百分之五）；(6)人際關
    係及服務熱忱（百分之二十）及(7)其它（百分之十）等項，可供口試委員作為客
    觀之評斷標準；抑且，原告對其口試委員之評斷，復未能提出具體事證，以證明
    本次口試評分有何違法或顯然不當之情形，例如：程序違法（如口試委員資格不
    符法定要件）、事實認定錯誤（如部分漏未評閱或計分錯誤）、評分逾越權限（
    如給分超過該題最高之分數）或委員濫用權力（專斷、將與事件無關之因素考慮
    在內）等等，則原告僅單純以其口試成績偏低之結果，臆測並指摘口試委員之評
    分顯然不當，違反恣意禁止原則云云，自不足採。至原告訴稱本次口試評分之項
    目中，關於「常識、見解及判斷能力」、「動機、價值及道德觀」、「儀容態度
    」、「語文表達及溝通能力」、「在校學業成績」、「人際關係及服務熱忱」等
    項目，既未涉及專業知識之判斷，但原告之成績僅得六十二分，與他考生相較之
    ，顯難令人信服，足見口試委員之評斷，顯然不當云云，然上揭口試之項目，雖
    表面上未冠以「醫學」之字彙，惟各口試委員依其本身之專業素養及學識經驗，
    亦不難由其提出各類問題及應考人之回答間，觀察每個人之反應與態度，藉以瞭
    解其個人人格特質，作為判斷其是否施予醫學教育，日後得以培養造福人之醫
    師之依據。是各應考人之口試成績互有高低，差距在數十分以上，間或有之，然
    此乃是口試委員就各考生之口試表現所為具體專業判斷。何況，同與原告經筆試
    合格，而於口試後未達錄取標準而遭落榜者，亦有多人，非僅原告一人有此情形
    者，故原告稱其口試不應僅得六十二分之成績，足徵口試委員之評斷有顯然不當
    情形云云，純屬其個人之看法，尚無足採。
四、又原告主張系爭口試，並未錄影、錄音存查，口試程序顯有違法不當云云。經查
    ，本件醫學院學士後醫學系新生入學考試，其考試科目分筆試及口試二項，茲依
    原告提出之招生簡章觀之，其考試日期、時間及地點固均有詳細規定，惟對於考
    試全程是否應予錄影、錄音存證，並未予以規定，原告指摘系爭口試，並未錄影
    、錄音存查，口試程序顯有違法不當云云，即乏法令及規約上之依據，尚不足採
    。
五、至原告另主張因口試委員之專業資格與為系爭口試項目之關聯性為本件之重要爭
    點，然因原告無法閱覽口試委員之名單，致無法了解其專業背景，故請求被告提
    供口試委員名單及其專業資格與學、經歷背景資料，暨系爭考試之所有考生口試
    試題及答案，供原告閱覽，並請求傳訊執行系爭口試之四位口試委員到庭應訊並
    接受詰問云云。經查，有關考試（含筆試及口試，下同）之評分，乃屬專業判斷
    之問題，故考試委員之評分應受尊重。而考試主辦機關就考試委員之名單及專業
    資格與學、經歷背景，其內部本應有自行審查之機制，而於行政訴訟階段，法院
    固非不得就此部分為形式之審查，以避免錯誤之發生。然為維護考試之客觀與公
    平，並尊重考試委員之專業判斷，殊不應任由應考人藉由訴訟之方式，請求予以
    閱覽，以達到公開之結果，間接造成考試委員之困擾，此亦為考試委員於行使其
    學術評價之專業權威性所使然，並為確保考試委員無安全顧慮所為之必要措施。
    抑且，本院就上開資料既未採為本件言詞辯論之證據，以作為判決之基礎，尚非
    可認為係卷內之文書，是原告依行政訴訟法第九十六條規定，請求准予閱覽，即
    非有據。原告是項請求，為無理由。另本次口試並無製式之試題，亦無標準答案
    可循，原告請求閱覽，容有誤會。又原告請求傳訊執行系爭口試之四位口試委員
    到庭應訊並接受詰問乙事，因原告未能提出具體事實，以證明參與口試之四名委
    員在行使評分判斷時有違反法令或顯然不當之情形，此外，亦無證據顯示該口試
    委員有恣意裁量之情形，本院認為尚無傳訊之必要，併此說明。
六、綜上所述，原告參加被告九十一學年度醫學院學士後醫學系新生入學考試，因筆
    試與口試之總成績未達錄取標準而不為被告所錄取。被告是項處分，尚無違誤。
    申訴評議與訴願決定均予以維持，洵無不合。原告起訴請求撤銷訴願決定與原處
    分，並請求被告應補行錄取原告，為無理由，應予駁回。
七、又本件事證已臻明確，兩造其餘之攻擊防禦方法並不足以影響本件判決之結果，
    自無庸逐一論述，附此明。
八、據上結論，本件原告之訴為無理由，爰依行政訴訟法第一百九十五條第一項後段
    、第九十八條第三項前段，判決如主文。
中      華      民      國    九十二    年      五      月      八      日
                              高雄高等行政法院第四庭
                                          審判長法官  高秀真
                                          法      官  簡慧娟
                                          法      官  邱政強
右為正本係照原本作成。
如不服本判決，應於判決送達後二十日內向本院提出上訴書狀，其未表明上訴理由者
，應於提起上訴後二十日內向本院提出上訴理由書（須按對造人數附繕本）；如於本
判決宣示或公告後送達前提起上訴者，應於判決送達後二十日內補提上訴理由書（須
附繕本）。未表明上訴理由者，逕以裁定駁回。
提起上訴應預繳送達用雙掛號郵票七份（每份三十四元）。
中      華      民      國    九十二    年      五      月      八      日
                                          法院書記官  涂瓔純


司法院資訊處製作；財團法人民間司法改革基金會備份。
